【裁判字號】    96,重訴,330
【裁判日期】    971111
【裁判案由】    侵權行為損害賠償
【裁判全文】
臺灣板橋地方法院民事判決             96年度重訴字第330號
原      告  丙○○
            戊○○○
            丁○○
共      同
訴訟代理人  沈志成律師
            甲○○律師
被      告  己○○
            百晨企業有限公司
上  一  人
法定代理人  乙○○
共      同
訴訟代理人  易定芳律師
複代  理人  甲○○
上列當事人間請求侵權行為損害賠償事件，經本院於民國97年10
月14日言詞辯論終結，判決如下：
    主      文
原告之訴及假執行之聲請均駁回。
訴訟費用由原告丙○○負擔百分之四十，原告戊○○○負擔百分
之五十五，餘由原告丁○○負擔。
    事實及理由
一、原告主張：
（一）緣被告己○○係被告百晨企業有限公司（下稱百晨公司）
      僱用之司機，係以駕駛為業之人，於民國94年7 月12日中
      午12時24分許，駕駛車號003-BJ號自用大貨車（下稱大貨
      車），沿臺北縣五股鄉○○○路○ 段往6 號越堤道（即由
      北往南方向）行駛，行經疏洪東路3 段之國道一號公路（
      即通稱之中山高速公路）橋下時，本應注意行經彎道時，
      應減速慢行，做隨時停車之準備，而依當時情形亦無不能
      注意之情事，詎被告己○○疏於注意，不僅未減速慢行，
      且以50至60公里之時速超速行駛，迨被告己○○見被害人
      陳純政騎乘車號FYZ-243 號重型機車（下稱機車），適時
      自對向沿疏洪東路3 段往4 號越堤道（即由南往北方向）
      行駛來時，因煞閃不及而與被害人之機車互相撞擊，以致
      被害人人車倒地，經送醫急救於同日中午12時50分因傷重
      不治死亡。
（二）被害人因被告己○○之不法侵害致死，而原告丙○○、陳
      素香係被害人之父母，原告丁○○係支付部分喪葬費用之
      人，依民法第191 條之2 、第188 條第1 項前段、第192
      條第1 、2 項及第194 條規定，被告己○○、百晨公司（
      下合稱被告）自應對原告丙○○、陳素香、丁○○（下合
      稱原告）負損害賠償責任，原告所受損害如下：
  １、原告丙○○之部分共計新臺幣（下同）2,567,312 元：
    (1)扶養費：
      查被害人係原告丙○○之子，依法對原告丙○○負扶養義
      務。茲按臺灣省94年度每人每月最低生活費8,770 元之標
      準及內政部統計提要之94年度臺灣地區簡易生命表男性平
      均餘命，於扣除中間利息後，計算原告丙○○所受扶養費
      損失如下：8,770 元（每人每月最低生活費）×12月×15
      .0451 （原告丙○○37年11月1 日出生，其於損害發生時
      平均餘命為23年，23年之霍夫曼係數為15.0451） ＝1,58
      3,346 元。又原告丙○○與配偶戊○○○育有4 名子女，
      故被害人對原告丙○○負1/5 扶養義務，原告丙○○因被
      告之過失所受之扶養費損失應為316,669 元（計算式：1,
      583,346 ÷5 ＝316,669 元）。
    (2)醫療費用：
      原告丙○○迄今為被害人支出醫療費用共643 元。
    (3)精神慰撫金：
      查被害人係原告丙○○之子，今因被告己○○之過失，致
      原告丙○○於晚年遽遭喪子之痛，天倫不再，原告丙○○
      所受之痛苦，誠屬非微，茲請求慰撫金3,000,000 元。前
      三項請求共計3,317,312 元，扣除原告丙○○已領取之強
      制汽車責任保險死亡給付750,000 元（強制汽車責任保險
      死亡給付為1,500,000 元，而被害人共有兩位繼承人即原
      告丙○○、戊○○○，故每人於此部分業以獲得750,000
      元之補償），原告丙○○尚受有2,567,312 元之損害。
  ２、原告戊○○○部分計3,665,760 元：
    (1)扶養費：
      查被害人係原告戊○○○之子，依法對原告戊○○○負扶
      養義務。茲按臺灣省94年度每人每月最低生活費8,770 元
      之標準及內政部統計提要之94年度臺灣地區簡易生命表女
      性平均餘命，於扣除中間利息後，計算原告戊○○○所受
      扶養費損失如下：8,770 元（每人每月最低生活費）×12
      月×19.5538 （原告戊○○○45年3 月2 日出生，其於損
      害發生時平均餘命為34年，34年之霍夫曼係數為19.5538
      ）＝2,057,842 元。又原告戊○○○與配偶丙○○育有4
      名子女，故被害人對原告戊○○○負1/5 扶養義務，原告
      戊○○○因被告己○○之過失所受之扶養費損失應為411,
      568 元（計算式：2,057,842 ÷5 ＝11,568元）。
    (2)喪葬費用：
      原告戊○○○支出被害人喪葬費用共計4,200元。
    (3)精神慰撫金：
      查被害人係原告戊○○○之幼子，今因被告己○○之過失
      ，致原告戊○○○遭喪子之痛，甚而無心工作，原告所受
      之痛苦，誠屬非微，茲請求慰撫金4,000,000 元。
      前三項請求共計4,415,768 元，扣除原告戊○○○已領取
      之強制汽車責任保險死亡給付750,000 元（強制汽車責任
      保險死亡給付為1,500,000 元，而被害人共有兩位繼承人
      即原告丙○○、戊○○○，故每人於此部分業以獲得750,
      000 元之補償），原告戊○○○尚受有3,665,768 元之損
      害。
  ３、原告丁○○部分計支出被害人喪葬費用247,700 元。
（三）本件事故被告己○○所涉刑事責任部分，雖經臺灣板橋地
      方法院檢察署（下稱板橋地檢署）檢察官以97年度調偵字
      第176 號業務過失致死案件（下稱相關偵案一審）為不起
      訴處分在案，經本件原告不服聲請再議，經臺灣高等法院
      檢察署（下稱高檢署）97年度上聲議字第3895號業務過失
      致死案件（下稱相關偵案二審）以處分書駁回再議確定。
      惟查：
  １、相關偵案一、二審處分書採臺灣省臺北縣區車輛行車事故
      鑑定委員會（下稱縣鑑會）、臺灣省車輛行車事故覆議鑑
      定委員會（下稱省覆鑑會）及中央警察大學（下稱警大）
      鑑定書（下稱鑑定書）鑑定意見，認被害人騎乘機車未注
      意車前狀況，在劃有分向限制槽化線（下或稱槽化線）之
      路段駛入對向車道撞擊被告己○○所駕駛之大貨車，為肇
      事原因，而被告己○○則無肇事因素。然查前揭鑑定意見
      所依據之道路交通事故現場圖（下或稱現場圖）上有關被
      害人機車之倒地位置及肇事路段彎道等之記載與現場跡證
      不符，此由現場照片所示被害人機車之倒地位置係在槽化
      線上，前輪距離對向車道尚約有20餘公分，並未超出槽化
      線而落入對向車道之範圍內，惟警員卻將機車之前輪位置
      繪於對向車道上，及現場照片所示被告己○○於肇事前所
      行駛之路段為大幅度向右彎之彎道，然員警卻誤將該路段
      即4 號越堤道下坡後至肇事地點間之道路繪成直線等情觀
      之自明。故前揭鑑定意見依據誤載上開事實之現場圖所為
      之鑑定，結果自難公允。詎相關偵案一、二審疏未詳查，
      未就此攸關被害人是否確有駛入來車道及兩車撞擊點所在
      之重要跡證詳加審酌，且未將現場圖與前揭跡證不符部分
      另行送請相關機關為補充鑑定之情形下，即率採前揭鑑定
      意見之見解，其認事用法，顯有違誤，洵不足採。
  ２、依現場圖所載，被告己○○駕駛大貨車所留下之煞車痕係
      呈東北往西南之方向，大貨車左邊輪胎煞車痕之起點幾近
      中央分向槽化線，故被告己○○駕駛大貨車行進之方向應
      係自東北往西南方向。另依交通部66年10月27日交路字10
      275 號函所附汽車行駛距離及反應距離一覽表所載，駕駛
      人之一般平均反應力為3/4 秒，故其反應距離等於每秒行
      駛距離乘3/4 。而被告己○○於案發時之車速經鑑定為每
      小時59公里，依此計算被告每秒之行駛距離約為16.39 公
      尺，反應距離為12.29 公尺，亦即自被告己○○發現危險
      情狀時起至其踩煞車而開始在案發地點留下煞車痕止，被
      告己○○所駕大貨車至少已行駛12.29 公尺而未留下煞車
      痕。故自大貨車煞車痕起點，依被告己○○行車之東北往
      西南方向往後延伸約12.29 公尺之距離後，可知被告己○○駕駛大貨車於發現危險而踩煞車時已明顯跨越中央分向
      槽化線並駛入對向車道無疑。再查由兩車撞擊後之散落物
      幾乎完全在被害人車道上、被害人機車車頭毀損，被害人
      所騎乘機車之倒地位置係在中央分向槽化線上距離對向車
      道尚約有20餘公分，並未超出分向槽化線而落入對向車道
      之範圍內，而被告己○○大貨車在開始產生煞車痕之前約
      12.29 公尺處，該車之部分車身應尚在被害人所行駛之車
      道內，車頭左側位置則在中央分向槽化線上，剛好約在機
      車倒地位置附近，及本件事故現場目擊證人蔡易伸於相關
      偵案偵詢時證稱：「我們當時要去朋友家，我當時看到他
      轉彎時，兩部車在黃線中間撞到。」等語觀之，足證被害
      人所騎乘機車應係在中央分向槽化線上與被告己○○之大
      貨車左前車門發生撞擊，而兩車撞擊時，被告己○○不惟
      超速行駛，且其所駕大貨車之部分車身尚在被害人所行駛
      之車道上。洵此，本件車禍之發生應非被害人違規駛入對
      向車道所致，而應係被告己○○違規超速且跨越槽化線所
      造成無疑。相關偵案一、二審處分書認本件車禍之發生係
      因被害人騎乘機車行經彎道時侵入對向車道而撞及對向車
      道之大貨車一節，顯與相關事證不符。至證人蔡易伸於相
      關偵案警詢時雖陳稱：「因為我和陳純政是同學，因為放
      學了，所以騎機車欲至其他同學家後返家才會經過該處。
      我當時騎乘輕型機車UEX-552 號尾隨在陳純政的重型機車
      FYZ-243 號後，事故地點是一個小彎道，我看見陳純政似
      乎有準備煞車之動作，但有過彎拉不回來，而向前直行的
      感覺，之後陳純政的車頭就直接擦撞對向車道大貨車003-
      BJ號，人連車飛彈出去。」等語，然查證人蔡易伸前揭有
      關被害人機車擦撞對向車道大貨車之陳述，僅係在描述事
      故發生時與被害人擦撞者係自對向車道由被告己○○所駕
      大貨車而已，根本並未明確指明兩車之撞擊點係在被告己○○所行駛之車道上，詎相關偵案一、二審疏未詳查，不
      惟明顯誤解蔡易伸前揭於相關偵案警詢所為之陳述，且漠
      視蔡易伸於相關偵案偵詢時所為有關於兩車撞擊點係在槽
      化線上而與現場跡證相符之證詞，並進而認被告己○○就
      本件車禍之發生無肇事因素，其認事用法顯有違誤，自無
      可採。
  ３、被告己○○於肇事前所行駛之路段為大幅度向右彎之彎道
      ，依道路交通安全規則第93條第1 項第2 款、第94條第3
      項之規定，其不唯應注意車前狀況，並隨時採取必要之安
      全措施，且行經彎道時更應減速慢行，並作隨時停車之準
      備，詎被告己○○不僅未減速慢行，且以高達59公里之時
      速超速行駛，導致被告己○○右彎時無法將車控制在自己
      車道內而跨越中央分向槽化線，進而發生本件車禍。若此
      ，焉得謂被告己○○無肇事因素？相關偵案一、二審處分
      書認被告己○○超速與本件車禍之發生無直接因果關係，
      故無肇事因素之見解，非但明顯忽略現場跡證與證人蔡易
      伸證詞所呈現之事實，有曲解前揭交通法令規範目的之嫌
      ，殊難令人信服。
（四）鑑定書之結果有下列違誤：
  １、鑑定結果認被告己○○所駕大貨車在現場所留下之左右兩
      組煞車痕起點分別與路中槽化線西緣（即與被告己○○大
      貨車所行使車道內側相臨之黃實線）之橫向距離為1.2 公
      尺及2.4 公尺，然由現場圖中明確標示被告己○○大貨車
      在現場所留下兩組煞車痕起點係距離槽化線東緣（即與被
      害人機車所行駛車道內相臨之黃實線）分別為1.2 公尺及
      2.4 公尺一節觀之，顯見鑑定書所認定被告己○○大貨車
      煞車痕起點位置有所疏誤。又由現場照片中所示被告己○○大貨車所遺留之左煞車痕起點與路中分向槽化線西緣之
      距離僅約為30至40公分而已一情觀察，益證鑑定書認被告
      己○○大貨車在現場所留下之左右兩組煞車痕起點分別與
      路中槽化線西緣之橫向距離為1.2 公尺及2.4 公尺一節確
      與現場跡證不符，而該兩組左右煞車痕起點確應距離槽化
      線東緣分別為1.2 公尺及2.4 公尺而無疑。鑑定書就此攸
      關兩車撞擊點位置判斷之重大事證認定疏誤，鑑定結果自
      難謂公允。
  ２、警大至肇事現場勘測結果，雖認定系爭路段之槽化線寬度
      為1.2 公尺，惟查，警大分別於96年10月19日、11月2 日
      至現場勘測時，肇事路段之槽化線已重新劃設，此由原告
      於97年8 月25日至現場所拍攝之照片所示該槽化線係分段
      設置，並未貫穿事發路段兩端之網狀線，而與警大所繪製
      之事故現場比例圖中所示分向及網狀線之設置情況相同，
      然兩者皆與警方所攝現場照片所示事發時該槽化線係貫穿
      網狀線之情形不同一情觀之自明。又查系爭路段槽化線不
      惟於鑑定時已重新劃設，且其寬度亦非鑑定勘測所得之12
      0 公分，關此由警攝照片所示事發時系爭路段之槽化線寬
      度約為80至90公分一節觀之自明。又由被告己○○至現場
      指認兩車之撞擊點，係位於被告己○○大貨車所行駛車道
      內側分向槽化線西緣處，而臺北縣政府警察局蘆洲分局（
      下稱蘆洲分局）交通分隊根據被告己○○及證人蔡易伸至
      現場指認兩車撞擊點、機車倒地位置及被害人倒地位置所
      另行繪製之現場圖上標明被告己○○所指撞擊點位置距離
      分向槽化線東緣為1.0 公尺一節觀之，益證事發時不僅槽
      化線之寬度未達1.0 公尺，而應約為80至90公分，且警繪
      現場圖所標示被告己○○大貨車左煞車痕起點與路中分向
      槽化線東緣之距離為1.2 公尺卻與現場跡證相符無疑。鑑
      定書顯係忽略槽化線已重新劃設之事實，鑑定結果自有所
      偏，不足採信。
  ３、再者，鑑定書固認兩車之撞擊點約在被害人機車倒地後前
      輪位置旁之南向車道內緣處，惟因鑑定書係以被告己○○
      大貨車左右兩組煞車痕起點分別與槽化線西緣（即與被告
      己○○大貨車所行駛車道內側相臨之黃實線）之橫向距離
      為1.2 公尺及2.4 公尺，做為認定兩車撞擊點之重要依據
      ，然被告己○○所駕大貨車左右煞車痕起點應係分別距離
      槽化線東緣（即與被害人機車所行駛車道內側相臨之黃實
      線）為1.2 公尺及2.4 公尺始與現場跡證相符，已如前述
      。故鑑定書所認定之大貨車煞車痕起點位置與現場跡證所
      顯示位置相差約80至90公分（即事發槽化線之寬度），亦
      即被告己○○大貨車在現場留下之煞車痕起點位置與現場
      所留下之煞車痕起點位置實際上距離槽化線之西緣僅約為
      30至40公分，而非鑑定書所認定之120 公分，從而客觀上
      兩車撞擊點位置之認定自應更靠近被害人所行駛之車道而
      應在槽化線上，始符事理。此亦與目擊證人蔡易伸於94年
      7 月13日相關偵案偵詢時證稱撞擊點係在黃線中間及其於
      現場指認撞擊點係於槽化線中央處等情相符。是兩車之撞
      擊點既係在槽化線中央處，且被告己○○又違規以高達59
      公里之時速超速行駛，被告己○○就本件車禍之發生自有
      過失而無疑。鑑定書關於被告己○○駕駛大貨車行經肇事
      路段時係以每小時59公里之時速行駛，且臨近事故現場前
      曾經行駛在槽化線上，惟在駛回車道後始遭侵入之被害人
      機車撞擊，故無肇事因素之認定，顯有違誤，洵無可採。
  ４、另查本件事故發生時，被告己○○駕駛大貨車所行駛之路
      線沿臺北縣五股鄉○○○路○ 段北向南行駛之南向車道，
      而被害人所行駛之路線則係沿臺北縣五股鄉○○○路○ 段
      南向北行駛之北向車道，然鑑定書自第12頁至第17頁及第
      23頁第3 行卻將所有應為「北向車道」之記載誤載為「南
      向車道」，且「南向車道」亦誤載為「北向車道」。此外
      ，鑑定書自第14、15頁所有關於「機車肇事終止位置之北
      」之記載亦應為「機車肇事終止位置之南」始為正確，「
      機車肇事終止位置之南」之記載應為「機車肇事終止位置
      之北」始為正確。該鑑定書就兩車行駛之方向及停止位置
      暨皆有誤，實難期其結果為正確。又查證人蔡易伸至現場
      所指兩車之撞擊點位置係約在機車肇事終止位置之南5.4
      公尺之分向槽化線上中央處，是鑑定書第30頁所載「證人
      蔡易伸所指甲、乙兩車肇事終止位置之南5. 4公尺與路中
      槽化線標線東緣之橫向距離1.0 公尺．．．」等語顯與事
      實不符，應係誤植鑑定書第29頁倒數第6 行以下關於被告
      己○○指認兩車撞擊點位置之記載。
  ５、末查，鑑定書認被害人胸前之傷痕尾隨於被害人機車後方
      具有複輪之不明大型車左側複輪輾壓所致，惟查肇事當時
      並無其他車輛輾壓過被害人，鑑定書關於此部分之認定尚
      乏佐證，不足採信。退步言之，被告己○○駕車行經肇事
      路段時疏未注意車前狀況、違規超速及跨越分向槽化線而
      撞及被害人之行為，與被害人因受撞擊倒地後遭其他車輛
      輾壓致死間，當具有相當因果關係無疑，被告己○○自無
      從因被害人係遭其他車輛輾斃而脫免其賠償責任。
（五）原告訴之聲明：被告應連帶給付原告丙○○2,567, 312元
      、原告戊○○○3,665,768 元、原告丁○○247,700 元，
      及均自96年7 月7 日起至清償日止，按週年利率5%計算之
      利息，暨以供擔保為條件之假執行宣告。
二、被告則以：
（一）按本件車禍之肇事原因，業據縣鑑會鑑定意見為：「一、
      陳純政駕駛普通重型機車，行經右轉路段跨越分向限制線
      駛入來車道，為肇事原因。二、己○○駕駛自用大貨車，
      無肇事因素，然超速行駛有違規定。」等語，足見被告己○○對於本件車禍之發生並無肇事因素，即無過失責任可
      言。縱認被告應負賠償責任，被告亦得主張過失相抵，原
      告應承擔被害人之過失責任，況原告丙○○及戊○○○2
      人已各受有汽車強制險750,000 元之補償，應自賠償額中
      扣抵，該金額已足扣抵被告應負之賠償責任。另原告丙○○請求慰撫金3,000,000 元及原告戊○○○請求慰撫金4,
      000,000 元，均屬過高，不應准許。
（二）原告對被告己○○所提出業務過失致人於死之告訴案件，
      業據相關偵案一審為不起訴處分，並經相關偵案二審駁回
      本件原告丙○○、戊○○○再議聲請而確定，該相關偵案
      一、二審處分書對於原告就車禍原因所提出之質疑，均詳
      為調查，亦有縣鑑會、省覆鑑會及鑑定書可供參酌，足見
      原告之質疑應係出於主觀之臆測，自不足取。
（三）相關偵案一、二審處分書認被告己○○對於車禍無肇事原
      因而無何過失可言，且其理由表明本件車禍之發生係被害
      人騎乘機車，沿疏洪東路3 段南向北方向行駛，未能注意
      車前狀況，在劃有槽化線之路段駛入來車道，撞擊被告己○○所駕駛大貨車為肇事原因，被告己○○所駕駛大貨車
      ，以每小時59公里速度行駛，沿疏洪東路3 段北向南方向
      行駛，遭被害人所騎乘機車侵入撞擊，並無肇事因素。被
      害人胸前之輾壓傷痕並非被告己○○所駕駛大貨車之前後
      車輪所造成，而係尾隨在被害人駕駛機車後方具有複輪之
      不詳大型車所造成。依此可知，原告依侵權行為請求損害
      賠償，並無依據。
（四）是被告答辯聲明：
  １、原告之訴及假執行之聲請均駁回。
  ２、如受不利之判決，願供擔保請准宣告免假執行。
三、原告丙○○、戊○○○及丁○○主張其等分別為被害人之父
    、母、兄，被告己○○則係被告百晨公司僱用之司機，於上
    開時地駕駛大貨車，未注意行經彎道時，應減速慢行，做隨
    時停車之準備，而依當時情形亦無不能注意之情事，被告己○○竟疏於注意，不僅未減速慢行，且以50至60公里之時速
    超速行駛，迨被告己○○見對向被害人騎乘機車而來，因煞
    閃不及過失發生車禍，撞擊被害人，致被害人人車倒地，送
    醫急救因傷重不治死亡之情事，固據其等提出相驗屍體證明
    書、臺北縣立醫院診斷證明書、醫療費用收據、原告與被害
    人戶籍謄本等件為證，並經相關偵案檢察官會同法醫對被害
    人屍體進行相驗，嗣再進行解剖鑑定，此有勘驗筆錄、驗斷
    書、相驗屍體證明書及鑑定書附於相關偵案一審卷可參（見
    相驗卷第37、41至48、50、53至59、62頁）。被告固就被告
    己○○於上揭時、地駕駛大貨車與被害人所騎乘機車發生車
    禍，及被害人事後死亡之事實不為爭執，惟否認有何過失，
    並以：被告己○○於上開時地駕駛大貨車，見被害人所騎乘
    機車突然駛入被告己○○所行駛之車道，被告己○○見狀立
    即急踩煞車，但因車距過近仍發生擦撞，被害人倒在機車旁
    ，被告己○○所駕駛大貨車之輪胎並沒有壓過陳純政等語為
    辯。是被告己○○駕駛大貨車有無過失，尤以擦撞被害人是
    否會造成被害人死亡之結果，即兩者間有無相當因果關係，
    厥為本件重要之爭執，合先敘明。
四、按汽車、機車或其他非依軌道行駛之動力車輛，在使用中加
    損害於他人者，駕駛人應賠償因此所生之損害。但於防止損
    害之發生，已盡相當之注意者，不在此限。民法第191 條之
    2 定有明文。上述規定固係因「現代交通發達，而因動力車
    輛肇事致損害人之身體或財產者，日見增多，爰參考他國立
    法例並斟酌我國國情增訂本條，規定汽車、機車或其他非依
    軌道行駛之動力車輛，在使用中加損害於他人者，駕駛人應
    賠償因此所生之損害。惟如駕駛人於防止損害之發生，已盡
    相當之注意，不在此限，以期緩和駕駛人之責任。」所由之
    設（該條立法理由參照），駕駛人的責任要件因而加重，凡
    動力車輛在使用中加損害於他人者，即應負賠償責任，由法
    律推定駕駛人侵害他人之行為係出於過失；至於駕駛人之免
    責要件乃證明於防止損害之發生，已盡相當之注意，積極為
    防止損害之發生而有所作為，仍不免發生損害，亦即證明駕
    駛人使用動力車輛加損害於他人，非因過失所致而後可。惟
    民法第191 條之2 之規定，並未排除駕駛人使用動力車輛與
    被害人之損害間仍應具有相當因果關係，易言之，被害人應
    證明其所受損害係駕駛人使用動力車輛所加，蓋被害人所受
    損害與駕駛人使用動力車輛之間有因果關係，未經民法第19
    1 條之2 予以推定。本件原告係依民法第192 條第1 、2 項
    、第194 條之規定，主張被告不法侵害被害人致死，因而請
    求相關損害項目金額之賠償，則被告己○○使用大貨車與被
    害人死亡間有無相當因果關係，於本件至關重要。茲論述如
    下：
（一）本件被害人死亡後，業經檢察官會同法醫對其屍體進行相
      驗，經進行各部位勘驗，發現被害人頭面頸部「左耳出血
      」、胸腹部「左胸骨折併肋骨多隻骨折，表皮擦傷紋疑似
      胎印」、背腰臀部「左肩峰擦傷」、四肢部「左手腕、左
      上臂（肘部）骨折併擦傷」，其餘部位則未發現外傷，進
      而論斷死因為「失血性休克」，致死創傷為「創傷性胸內
      出血」，此有相關偵案驗斷書可稽（見相驗卷第42至47頁
      ）。檢察官為求慎重，尤以被害人生前身體是否遭車輛輾
      過一節，再會同法務部法醫研究所（下稱法醫所）法醫就
      被害人屍體進行解剖勘驗，先進行肉眼觀察，發現「頭部
      無外傷，下巴左側見裂傷1.5 公分，下顎骨骨折，牙齒脫
      落。」、「胸部皮膚見二條左右斜走之挫傷平行，寬為1.
      8 公分（容為18公分之誤繕），自左肩斜走至右上腹，胸
      骨及左鎖骨骨折，腹部無外傷，左手肘及上臂見擦挫傷表
      淺，左腕脫臼骨折，左肱骨骨折。」、「左大腿有20乘15
      公分擦傷及皮膚剝離見肌肉，無大腿骨骨折，膝蓋關節脫
      臼，腿腓骨上端骨折。」。嗣依序切開皮膚及內臟，發現
      ：「（一）頭部：切開頭部皮膚，皮下無出血。頭部：鋸
      開頭骨，顱內及硬腦上、下腔，蜘蛛網膜周圍，腦實質均
      無明顯出血現象。．．．硬腦膜無血塊，移除硬腦膜於顱
      底無骨折。（二）頸部：死者頸部左側皮下出血，源自左
      鎖骨完全骨折，頸部之舌、甲狀軟骨及氣管軟骨無骨折，
      氣管內無異物存在，會厭軟骨四周、喉頭水腫低度。（三
      ）胸部：前胸無急救傷。胸腔：胸骨體見骨折斷端及於左
      心室。後胸部脊椎骨，頸椎、胸椎無外傷。肋骨無明顯外
      傷。．．．（四）腹部：腹部皮膚右上見表淺之擦傷延長
      自胸部。．．．」等情，因而作成被害人因車禍引起身體
      多處鈍挫傷，內出血休克死亡，死亡方式為意外之鑑定結
      果，此有法醫所鑑定書、相驗屍體證明書可查（見相驗卷
      第53至29、62頁）。是依相關偵案對被害人屍體進行相驗
      後之相關報告，被害人所受傷勢中，除胸部自左肩斜走至
      右上腹有兩條寬為18公分之平行挫傷，進而導致胸骨及左
      鎖骨骨折外，其餘部位之傷勢，均不至於導致內出血休克
      而直接引起死亡，即直接引起被害人死亡傷害之內出血休
      克係因「左肩斜走至右上腹有兩條寬為18公分之平行挫傷
      ，進而導致胸骨及左鎖骨骨折」所致，合先敘明。
（二）次核被害人相驗相片（見相驗卷第139至146頁），被害人
      所受傷勢為左肩至胸部之大片擦挫傷、胸骨及左鎖骨骨折
      ，而細繹此項擦挫傷在被害人左肩部位形成極為明顯之輪
      胎痕跡，應可認係車輛輾壓所致，且被害人遭輾壓時係呈
      仰躺狀；又左肩部位形成大面積之瘀傷，且此瘀傷及上開
      胎印紋路情形，沿著身體右下腹部而逐漸減少、消失之狀
      況，亦堪認被害人此部分傷勢之作用力係「自左肩往右下
      腹部方向」持續作用所造成，而非「自右下腹部往左肩方
      向」。
（三）警方於本件車禍後，曾對被告己○○所駕大貨車之左前輪
      、左後輪內、外側胎進行輪胎痕轉印之採證及拍照（見相
      驗卷第120 至122 、137 頁），大貨車輪胎之寬度為17公
      分，經與被害人「左肩斜走至右上腹兩條寬為18公分之平
      行挫傷」比對後，發現與大貨車後軸為複輪、輪胎寬度特
      徵相近，原告亦據以主張此傷勢係被告己○○所駕大貨車
      所輾壓等情，惟為被告所否認，被告己○○辯稱其所駕駛
      大貨車車輪並沒有壓到被害人，被害人人車係往其右側傾
      倒，不可能在大貨車下遭輾壓等語為辯。經查：
  １、相關偵案委託警大就本件交通事件進行勘驗，警大依警方
      蒐證之全部證據至事故現場進行重建，發現被害人所駕機
      車肇事終止位置、其安全帽、鞋子及機車前龍頭碎片掉落
      位置分佈幾乎在一直線上，且機車肇事終止位置周邊地面
      並無明顯刮地痕跡，足認被害人機車車身重心於車禍發生
      後係向右傾斜，且在倒地過程中，機車右側車身並無長距
      離刮地滑行動作，而係車身直接向右倒地後停於事故現場
      之肇事終止位置。另參酌現場照片所示，被害人使用之安
      全帽在右側有撞擊摩擦地面之痕跡，且因被害人倒地後，
      身體仍具有些許往前慣性，才造成其安全帽之刮痕痕跡走
      向呈現「由前下往後上刮擦」之情形，與被害人機車車身
      重心向右傾斜，人車往右倒地之特徵相符，然由於被害人
      所使用之安全帽屬於半罩型，導致安全帽在撞擊地面造成
      摩擦痕跡之際，即脫離被害人頭部往右後方彈出。再參酌
      被告己○○與證人蔡易伸於相關偵案所指被害人倒地位置
      均在北向車道內側，約離路中槽化標線東緣之橫向距離0.
      8 公尺處，約在機車肇事終止位置之南1.0 至3.0 公尺，
      與機車車身直接向右倒地後停於事故現場之肇事終止位置
      吻合，是依被害人倒地位置與被告駕駛大貨車在事故現場
      所遺留兩組煞車痕跡之起點在車道橫向關係屬於平行，則
      被告所駕駛大貨車之前後輪均不可能輾壓已倒地之被害人
      身體，是被告上開所辯情節，堪以採信。
  ２、本件兩車係對向行駛，並均以左側車身發生側擦之結果，
      當機車還在與大貨車碰撞之過程，被害人之身體因大貨車
      車身之阻擋，無法進入大貨車左前輪後方之車體下方，更
      無從為大貨車之後軸左側複輪所輾壓。況且，在大貨車碰
      撞後往右偏向行駛至肇事終止位置，機車車身往右直接傾
      倒之狀況下，被害人之身體應順勢右倒，且觀諸被害人之
      傷勢並無在地面上滾動或滑行之跡象，亦足認被害人應無
      在南向車道內側遭被告己○○所駕駛大貨車之後軸左側複
      輪所輾壓之可能。
  ３、再者，兩車碰撞後，被告己○○所駕駛大貨車後軸複輪在
      事故現場之南向車道留有明確之兩組煞車痕跡，而機車與
      大貨車車體碰撞後係向右倒地，如前所述，被害人所使用
      之安全帽在右側有撞擊地面造成摩擦痕跡，均足認被害人
      身體係向右倒地，另參以被害人上胸部有兩條寬為18公分
      之平行挫傷係自左肩斜走至右上腹，只可推定被害人倒地
      後身體成仰躺狀，在北向車道內側遭尾隨在被害人所駕駛
      機車後方具有複輪之不詳大型車之左側複輪所輾壓，惟可
      確定者係絕非遭被告己○○所駕大貨車所輾壓所致。
（四）綜上，被害人胸前之輾壓傷痕並非被告己○○所駕駛大貨
      車之前後車輪所造成，而係尾隨在被害人所駕駛機車後方
      具有複輪之不詳大型車所造成，警大所為之認定亦適與本
      院相同，有鑑定書在卷可稽。是原告指訴被告己○○曾倒
      車輾壓被害人等情，與證據及事實均不相符，自無可採。
      至於原告雖又以：縱以上情可採，惟被告己○○駕車行經
      肇事路段時疏未注意車前狀況、違規超速及跨越分向槽化
      線而撞及被害人之行為，與被害人因受撞擊倒地後遭其他
      車輛輾壓致死間，當具有相當因果關係，被告己○○自無
      從因被害人係遭其他車輛輾斃而脫免其賠償責任等情為主
      張，惟為被告所否認。經查，被告己○○駕駛大貨車是否
      有原告所指之過失，已容有疑問；且被害人於車禍發生後
      向右傾倒，在未遭輾壓前，其僅係受有並未致死之傷害，
      則依一般社會經驗法則，亦難認被害人發生車禍後，必然
      或可得預見將發生遭他車輾壓而死亡之結果，即被害人之
      死亡結果與被告己○○駕駛大貨車間難認有相當因果關係
      ，是原告因被害人本件車禍發生死亡之結果，而依民法第
      192 條第1 、2 項、第194 條之規定請求被告連帶賠償損
      害等情，自無可採。
五、被害人之死亡結果，與被告己○○駕駛大貨車間並無相當因
    果關係，已如前所述。且由下列諸點以觀，亦難認被告己○○駕駛大貨車於本件車禍有何過失，茲論述如下：
（一）本件事故發生肇事原因部分：
  １、依現場照片，被告己○○所駕駛大貨車車身撞及車損痕跡
      分佈在左前車角至左前輪後方之防捲入護欄前端。被害人
      所騎乘機車前車頭大燈、龍頭包覆飾板受撞嚴重毀損，左
      把手橡膠套、煞車把已脫落，左側車身從龍頭左側往後延
      續至踏板左側包覆飾板受撞毀損，踏板左側加強鋼管受撞
      後折，作用力並往後延續造成左方向燈殼脫落。審酌上開
      兩車之車損情形，足認被害人所騎乘機車之正前方撞擊被
      告己○○所駕駛大貨車之左前車身。
  ２、訊據證人即現場目擊者蔡易伸於相關偵案警詢時證稱：「
      因為我和陳純政是同學，因為放學了，所以騎機車欲至其
      他同學家後返家才會經過該處。」，「我當時騎輕機（車
      ）UEX －552 （號）尾隨在陳純政的重機（車）FYZ －24
      3 （號）後，事故地點是一個小彎道，我看見陳純政似乎
      有準備煞車的動作，但有過彎拉不回來，而向前直行的感
      覺，之後陳純政的車頭就直接擦撞對向車道大貨（車）00
      3 －BJ號，人連車飛彈出去。」等語（見相驗卷第19頁）
      ，是依證人蔡易伸上開證述內容，核與兩車車損情形及散
      落物位置相符，堪以採信，足認本件車禍之發生係因被害
      人騎乘機車行經彎道時，侵入對向車道而撞擊大貨車。
  ３、綜合兩車車損情形、目擊證人蔡易伸上開證述、現場照片
      、道路交通事故調查報告表等事證，堪認本件係被害人騎
      乘機車，未注意車前狀況，在劃有槽化線之路段駛入來車
      道撞擊被告己○○所駕駛之大貨車，為肇事原因；被告己○○駕駛大貨車，沿疏洪東路3 段北向南方向行駛，遭被
      害人所騎乘機車撞擊，無肇事因素，省覆鑑會、警大及相
      關偵案一、二審之見解均適與本院相同，有省覆鑑會95年
      5 月16日府覆議字第0950100275號函、鑑定書及相關偵案
      一、二審處分書在卷可憑，是被告己○○就本件車禍之發
      生，尚難認有何過失之可言。
（二）本件事故發生之碰撞地點所在位置部分：
  １、訊據證人即目擊者蔡易伸於相關偵案警詢時證稱：其當時
      騎乘機車尾隨在被害人騎乘機車後，事故地點是一個小彎
      道，其見被害人似乎有準備煞車的動作，但過彎拉不回來
      ，而向前直行，之後被害人騎乘機車之車頭就直接擦撞對
      向車道大貨車，人連車飛彈出去等語（見相驗卷第19頁）
      ；其雖於相關偵案94年7 月13日偵詢中改稱：「我們當時
      要去朋友家，我當時看到他轉彎時，兩部車在黃線中間撞
      到」云云（見相驗卷第78頁），雖原告以證人蔡易伸於相
      關偵案警詢中有關被害人機車擦撞對向車道大貨車之證述
      ，僅係在描述事故發生時與被害人擦撞者係自對向車道由
      被告己○○所駕大貨車而已，根本並未明確指明兩車之撞
      擊點係在被告己○○所行駛之車道上，且其事後於相關偵
      案偵查中曾重新至現場指出撞擊點等情為主張。惟查，證
      人蔡易伸於相關偵案警詢所為之證詞，既係在本件車禍發
      生後1 小時餘之時間由警方作成筆錄，斯時記憶自甚為清
      晰，而無任何干擾之情發生，且其上開證詞就車禍發生之
      情形至為明確，自無任何上開原告質疑之處；次參諸兩車
      發生擦撞時會產生擦撞反彈之作用力，被害人之安全帽、
      鞋子散落在其行駛之車道上，核與證人蔡易伸證稱「人連
      車飛彈出去」之情節相符；再核現場相片，依兩車車損情
      形及陳純政之安全帽、鞋子散落位置，被害人所騎機車係
      發生車禍後係向右傾倒於槽化線上，且已超過槽化線中央
      甚多，幾已占至槽化線對向邊線等事實綜合以觀，亦足見
      兩車之撞擊地點應在機車倒地位置之左側即疏洪東路南向
      （即被告己○○行駛）車道上，方能與證據及事實相符，
      是自應以證人蔡易伸於相關偵案警詢之證詞為採。至於原
      告陳稱被害人之安全帽、鞋子散落在疏洪東路北向（即被
      害人行駛）之車道，兩車擦撞點係在陳純政所騎乘之車道
      ，被害人並無侵入來車道等語，核與證人蔡易伸於相關偵
      案警詢時證述情節及兩車之車損情形不能相符，自無可採
      。
  ２、縱被告己○○於本件車禍發生當時之行車速度經鑑定每小
      時為59公里，有超速駕駛之違規情形，惟被告己○○之違
      規超速駕駛與本件車禍之發生並無直接因果關係，尚難以
      被告己○○有超速駕駛之違規情形，遽認其有肇事因素。
    綜上所述，被害人騎車於劃設槽化線路段侵入對向來車道行
    駛不當，為本件車禍之肇事原因，至於被告己○○駕駛大貨
    車，就本件車禍尚難認有何過失，且被告已就上情為相當之
    舉證，是原告主張被告己○○駕駛大貨車有過失等情，自無
    可採。
六、綜上所述，被告已就被告己○○駕駛大貨車於本件車禍並無
    過失等情事為相當之舉證，且被害人因本件車禍發生之死亡
    結果，與被告己○○駕駛大貨車間並無相當之因果關係，從
    而，原告依據侵權行為之法律關係，請求被告應連帶賠償原
    告因被害人死亡所生之賠償（即被告應連帶給付原告丙○○
    2,567,312 元、原告戊○○○3,665,768 元、原告丁○○24
    7,700 元，暨均自96年7 月7 日起至清償日止，按週年利率
    5%計算之利息），為無理由，其等假執行之聲請亦失所附麗
    ，自應併予駁回。
七、本件事證已臻明確，兩造其餘攻擊防禦方法及舉證，經本院
    審酌後，或與本件之爭執無涉，或對本件判決結果不生影響
    ，爰不一一論述，併此敘明。
八、訴訟費用負擔之依據：民事訴訟法第78條、第85條第1 項但
    書。
中    華    民    國    97    年    11    月    11    日
                  民事第二庭法  官  鍾啟煌
以上正本係照原本作成。
如對本判決上訴，須於判決送達後20日內，向本院提出上訴狀，
上訴臺灣高等法院（應按他造人數提出繕本）。
中    華    民    國    97    年    11    月    11    日
                            書記官  張國仁


司法院資訊處製作；財團法人民間司法改革基金會備份。
